【裁判字號】    89,訴,148
【裁判日期】    890324
【裁判案由】    誣告
【裁判全文】
臺灣臺南地方法院刑事判決                          八十九年度訴字第一四八號
    公  訴  人  臺灣台南地方法院檢察署檢察官
    被      告  戊○○
                乙○○
                己○○○
                甲○○
    選任辯護人  蘇正信
                楊清安
                蔡弘琳
    被      告  丙○○
    選任辯護人  林國明
右列被告因誣告案件，經檢察官提起公訴（八十八年度營偵字第一五四六號），本院
判決如左：
    主  文
丙○○、戊○○、己○○○意圖他人受刑事處分，向該管公務員誣告，各處有期徒刑
肆月。均緩刑貳年。
甲○○、乙○○無罪。
    事  實
一、戊○○係台南縣學甲鎮○○路七之二十三號「紫羅蘭理容院」之經理，乙○○、
    己○○○、甲○○係該理容院之服務小姐，民國（下同）八十八年九月十三日二
    時許，丙○○至「紫羅蘭理容院」，要求己○○○外出，二人發生拉扯，戊○○
    隨即上前攔阻，丙○○悻然離去後心有未甘。又於同日二時四十五分許，持塑膠
    棍棒搭乘曾正德所駕駛之計程車，至「紫羅蘭理容院」找戊○○理論，丙○○進
    入該理容院後，即持塑膠棍棒毆打戊○○，乙○○、己○○○、甲○○見狀，即
    與戊○○共同毆丙○○（傷害部分業經雙方撤回）。曾正德見此情形，乃駕車前
    往報警，途中遇警方巡邏車，即隨同員警至「紫羅蘭理容院」處理。詎己○○○
    、戊○○意圖使丙○○受刑事處分，於八十八年九月十三日在台南縣警察局學甲
    分局學甲派出所員警制作筆錄時，虛構丙○○持塑膠材質警棍，闖入「紫羅蘭理
    容院」，另有一年輕人手持武士刀在門口把風，脅迫渠等交出財物之事實，己○○○誣告丙○○搶劫、戊○○誣告丙○○恐嚇。而丙○○於同日凌晨六時五十分
    許在佳里綜合醫院急診室員警制作錄筆時亦意圖使戊○○、乙○○、己○○○、
    甲○○受刑事處分，虛稱於右揭時地遭戊○○、乙○○、己○○○、甲○○毆打
    時，身上所戴之金項鍊乙條、及現金新台幣（下同）三萬餘元，遭戊○○等人強
    行取走之事實，誣告戊○○、乙○○、己○○○、甲○○搶劫。
二、案經台南縣警察局學甲分局報請台灣台南地方法院檢察署檢察官偵查起訴。
    理  由
甲、有罪部分：
一、訊之被告丙○○、戊○○坦承有為右揭指訴，被告己○○○否認有提出搶劫的告
    訴。戊○○辯稱：伊因一時情急緊張，始為古揭告訴；丙○○辯稱：伊應訊時在
    急診室，精神狀態尚非清醒，且伊在理容院內曾遭其餘被告「拉」、「搶下塑膠
    警棍」，主觀上難免有身上財物被人搶走的疑慮。且伊於第一次警訊後即請其妻
    回家查看財物有無放在家中，其妻查看確認財物確留在家中後，伊即向警員表明
    上情，足認其主觀上無誣告之故意。
二、按刑法上的誣告罪，祇須有誣告意思，及所告事實足以使人受刑事或懲戒處分，
    而其所為之申告復已達到於該管公務員時，即已完全成立，故誣告完成以後撤回
    告訴，不過犯罪既遂後之息訟行為，與誣告罪之構成毫無影響，最高法院二十二
    年上字第八二六號判例可資參照。本件被告戊○○於警訊時捏造丙○○要伊交出
    重要東西，並向警員表示要對莊偉提出恐嚇的告訴，並於第二次警訊時表示丙○○並未要伊交出財物；己○○○於警訊時警員問其是否提出傷害及搶劫的告訴，
    其答稱「要」；被告丙○○則於佳里綜合醫院急診室第一次警訊筆錄時回答警員
    「我要提出告訴。要對戊○○、己○○○、乙○○、甲○○等四人提出傷害及搶
    劫之告訴」，有三人筆錄在卷可參。又查丙○○並無脅迫戊○○等人交出財物，
    且在門外之人亦未持武士刀，已據被告戊○○、乙○○、己○○○、甲○○等供
    述在卷，被告己○○○、戊○○事發時人在現場，明知丙○○並未叫當時在場的
    人「把身上價值的東西統統拿出來」，竟捏造該事實，向承辦公務員提出丙○○
    搶劫的告訴，戊○○、己○○○誣告的故意及犯行，實甚顯然。
三、被告丙○○雖係於急診室內接受警員訊問而製作第一次筆錄，惟依第一次警訊筆
    錄內容所載，其對當時情形陳述甚為詳盡，且尚能指出鍊及現金三萬元遭己○○○等人搶走，尚無辯稱「神智尚未完全清醒」的情形。而項鍊係戴於頸項間，有
    無配戴項鍊一般應可知覺，再現金三萬餘元並非小數目，是否帶於身上更可察覺
    ，依製作第一次筆錄當時丙○○的情況，難認莊某對該事實已達無法察覺的狀態
    ；且依警訊筆錄所載，丙○○於警員就己○○○等人指訴其於理容院內欲搶劫財
    物之告訴內容向其訊問後，即設詞捏造身上的金項鍊及現金亦遭對方（即理容院
    的人）搶走，並向承辦員警提出己○○○等人搶劫的告訴，有警訊筆錄可參，並
    經製作筆錄員警丁○○到場證述屬實，丙○○誣告行為亦屬明確，可堪認定。己○○○、戊○○、丙○○雖均於同日再向警方表示並無第一次筆錄內所指訴的經
    過，有三人第二次製作的筆錄各一份在卷可稽，惟依首揭判例意旨，被告三人之
    誣告行為於第一次警訊筆錄作成時即已完全成立，三人事後雖有澄清，惟與誣告
    罪之成立毫無影響，被告三人誣告犯行，足以認定。
三、核被告戊○○、己○○○及丙○○三人意圖使對方受刑事處分，分別向該管公務
    員誣告，所為均係犯刑法第一百六十九條第一項之誣告罪。爰審酌被告三人犯罪
    之動機、目的、手段、所生危害、犯罪後即向員警表示之前告訴不實等一切情狀
    ，分別量處如主文所示之刑，以資懲儆。又被告己○○○、戊○○前均未曾受有
    期徒刑以上刑之宣告，被告丙○○雖於七十一年間因詐欺案經法院判處有期徒刑
    四月，於七十一年三月十日執行完畢，惟其於五年內未曾再受有期徒刑以上刑之
    宣告，有台灣台南地方法院檢察署刑案資料查註紀錄表在卷可憑，三人經此教訓
    後，應知所警惕，信無再犯之虞，本院認對三人所宣告之刑以暫不執行為適當，
    均諭知緩刑二年，以勵自新。
乙、無罪部分：
一、公訴意旨另以：戊○○、乙○○及甲○○於事實欄所載的時地，與己○○○有誣
    告的犯意聯絡，在警訊筆錄中共同誣告丙○○強盜，而涉有共同誣告罪嫌。
二、訊之被告戊○○、乙○○、甲○○均辯稱：丙○○雖沒有脅迫伊等交出財物，然
    因情急、緊張、害怕始為右揭指訴云云。惟查，誣告罪之成立，必以行為人有向
    該管公務員申告犯罪事實之行為，始能成立；若無「告」的行為，即無由成立誣
    告罪。故行為人在警員訊問時，未據實回答，甚或故為不實的陳述，惟其並無提
    「告訴」的具體行為，均難成立誣告罪。被告乙○○、甲○○雖於警訊時亦附和
    己○○○的說法，故為不實的陳述，指稱丙○○當時曾叫戊○○把重要東西拿出
    來，惟通觀乙○○、甲○○的二份警訊筆錄，均無二人欲向丙○○提出告訴的記
    載，有警訊筆錄二份在卷可參。依首開說明，被告乙○○、甲○○既無告訴之行
    為，難認二人所為即成立誣告罪責。況依本件事發當時，丙○○攜帶塑膠棍棒前
    往理容院與戊○○發生衝突，事出突然，且事發後被告等人即均往警察局接受訊
    問製作筆錄，難認乙○○與甲○○在倉促間能與己○○○達成犯意聯絡。至於二
    人警訊中雖有不實之陳述，惟渠所為與誣告罪要件未合，自難遽論誣告罪責。此
    外復查無其他證據足認乙○○及甲○○有公訴意旨所指之誣告犯行，不能證明被
    告乙○○、甲○○犯罪，自應為無罪之諭知。
據上論斷，應依刑事訴訟法第二百九十九條第一項前段、第三百零一條第一項、刑法
第一百六十九條第一項、第七十四條第一、二款判決如主文。
中    華    民    國      八十九      年      三      月    二十四    日
                                  臺灣臺南地方法院刑事第一庭
                                          法  官  陳振謙
右正本證明與原本無異
如不服本判決，應於判決送達後十日內，向本院提出上訴狀。
                                          書記官  陳南山
中    華    民    國      八十九      年      三      月    二十四    日
附錄本案論罪科刑法條全文：
刑法第一百六十九條第一項：意圖他人受刑事或懲戒處分，向該管公務員誣告者，處
                          七年以下有期徒刑。


司法院資訊處製作；財團法人民間司法改革基金會備份。
